臺灣彰化地方法院刑事判決　　　　　　　100年度訴字第962號
公　訴　人　臺灣彰化地方法院檢察署檢察官
被　　　告　唐錦鳳
上列被告因違反毒品危害防制條例案件，經檢察官提起公訴（10
0 年度毒偵字第847 、1035號），本院判決如下：
    主  文
唐錦鳳施用第一級毒品，處有期徒刑柒月。又施用第二級毒品，
處有期徒刑伍月。又施用第一級毒品，處有期徒刑柒月，扣案之
海洛因壹包（驗餘淨重零點零柒伍公克）暨其包裝袋均沒收銷燬
之。又施用第二級毒品，處有期徒刑肆月。應執行有期徒刑壹年
肆月，扣案之海洛因壹包（驗餘淨重零點零柒伍公克）暨其包裝
袋均沒收銷燬之。
其餘被訴部分無罪。
    事  實
一、唐錦鳳前因施用毒品案件，經本院於民國90年5 月31日以90
    年度毒聲字第2210號裁定送觀察、勒戒後，認無繼續施用毒
    品傾向，於90年9 月28日執行完畢釋放出所，並經臺灣彰化
    地方法院檢察署（下稱彰化地檢署）檢察官以90年度毒偵緝
    字第479 、480 號為不起訴處分確定。復於前開觀察勒戒執
    行完畢釋放後5 年內，再因施用毒品案件，經本院於93年3
    月10日以93年度毒聲字第220 號裁定送觀察、勒戒後，認無
    繼續施用毒品傾向，於93年4 月20日執行完畢釋放出所，並
    經彰化地檢署檢察官以93年度毒偵字第175 號為不起訴處分
    確定。詎仍不知悔改，而為下列犯行：(一)基於施用第一級毒
    品海洛因之犯意，分別於(1)100 年2 月14日經警持彰化地檢
    署檢察官核發之強制採驗毛髮許可書，對其採集毛髮送驗前
    3 個月內之某日（不含為警查獲至採集毛髮期間），在其之
    前位於彰化縣彰化市○○路陸橋附近之租屋處；(2)100 年4
    月8 日上午某時許，在南投縣草屯鎮某汽車旅館內，均以將
    海洛因摻入香煙點燃吸食其煙霧之方式，施用海洛因各1 次
    。(二)基於施用第二級毒品甲基安非他命之犯意，分別於(1)10
    0 年2 月14日經警持彰化地檢署檢察官核發之強制採驗毛髮
    許可書，對其採集毛髮送驗前3 個月內之某日（不含為警查
    獲至採集毛髮期間），在不詳處所，以不詳之方式，施用甲
    基安非他命1 次；(2)100 年4 月8 日上午某時許，在南投縣
    草屯鎮某汽車旅館內，以將甲基安非他命置入玻璃球管（未
    扣案）內點火燒烤吸食其煙霧之方式，施用甲基安非他命1
    次。
二、嗣分別於(一)100 年2 月14日，經警持彰化地檢署檢察官核發
    之強制採驗毛髮許可書，對其採集毛髮送驗，檢驗結果確呈
    海洛因代謝物及甲基安非他命陽性反應；(二)100 年4 月9 日
    上午10時50分許，經憲兵司令部彰化憲兵隊（下稱彰化憲兵
    隊）持本院核發之搜索票，至彰化縣彰化市○○○街7 巷46
    號（起訴書誤載為45號）執行搜索而查獲，並扣得其所有供
    該次施用海洛因所剩餘之海洛因1 包（驗餘淨重0.075 公克
    ），復經其同意採尿送驗，結果呈嗎啡、可待因、安非他命
    及甲基安非他命陽性反應，而均查悉上情。
三、案經彰化縣警察局員林分局報請及憲兵司令部彰化憲兵隊移
    請臺灣彰化地方法院檢察署檢察官偵查起訴。
    理  由
壹、證據能力：
  (一)按刑事訴訟法第156 條第1 項規定：「被告之自白，非出於
    強暴、脅迫、利誘、詐欺、疲勞訊問、違法羈押或其他不正
    之方法，且與事實相符者，得為證據。」，亦即得作為證據
    之被告自白，依本條項規定，必須具備任意性與真實性二要
    件，缺一不可。故被告自白應否排除，厥在自白內容是否真
    實、是否出於任意性而定（最高法院95年度臺上字第6719號
    判決意旨參照）。查檢察官先於辦案進行單上批示於100 年
    5 月24日傳訊被告到庭，並指示於傳票上註明「將予緩起訴
    處分，請務必到庭」等語，由檢察事務官於該次期日詢問被
    告唐錦鳳是否願意參與毒品減害計畫替代療法，經其同意後
    而交付彰化地檢署緩起訴處分被告參與毒品戒癮治療實施辦
    法應行注意事項具結書1 份，同時告知被告如經緩起訴處分
    時，應注意之事項；後被告經秀傳醫療社團法人秀傳紀念醫
    院評估適合參加毒品減害計畫，檢察官再指揮檢察事務官於
    100 年6 月15日告知將對被告為緩起訴處分，於緩起訴期間
    內應遵守及履行之處遇措施與命令，以及緩起訴期間內應注
    意之事項，若有違背將撤銷緩起訴處分之情形，被告亦表示
    同意乙節，有彰化地檢署檢察官辦案進行單、指示檢察事務
    官辦理緩起訴處分交辦單、毒品減害計畫評估摘要表、緩起
    訴處分被告參與毒品戒癮治療實施辦法應行注意事項具結書
    ，以及前開2 次訊問筆錄各1 份（見100 年度毒偵字第1035
    號卷第21至31頁）在卷足憑。又檢察官再於辦案進行單上批
    示於100 年7 月13日傳訊被告到庭，並指示於傳票上註明「
    考慮予以緩起訴處分，請務必到庭」等語，同時指示檢察事
    務官擬就本案為緩起訴處分，而於該次期日中，檢察事務官
    即訊問被告各次施用毒品之時間、地點及方式後，告知被告
    如經為緩起訴處分，應於緩起訴期間內遵守及履行之處遇措
    施與命令，以及撤銷緩起訴處分之事由，並經被告同意等情
    ，亦有彰化地檢署檢察官指示檢察事務官辦理緩起訴處分交
    辦單、辦案進行單及該次訊問筆錄各1 份（見100 年度毒偵
    字第847 號卷第45至49頁）附卷可佐。足認被告於100 年7
    月13日偵查期日中所為之自白，應係於檢察官擬為緩起訴處
    分下所為，是否具有任意性，即有疑義。嗣後檢察官以被告
    另涉有違反毒品危害防制條例案件（100 年度偵字第634 號
    ）經提起公訴，現由本院審理中，而無法將施用毒品部分予
    以緩起訴，而提起本件公訴，復有彰化地檢署辦案公務電話
    紀錄表1 份（見同上卷第53頁）附卷可佐。而參酌刑事訴訟
    法第455 條之7 所規定：「法院未為協商判決者，被告或其
    代理人、辯護人在協商過程中之陳述，不得於本案或其他案
    件採為對被告或其他共犯不利之證據。」之法理，本案被告
    於偵查中之自白，顯係為獲得緩起訴處分而為，事後未經檢
    察官為緩起訴處分，應依上開協商程序中之陳述不得作為被
    告不利之證據之相同法理，而將公訴人所提出本件被告於偵
    查中之「自白」證據予以排除。
  (二)次按司法警察機關調查中之案件，為因應實務上或因量大、
    或有急迫之現實需求，併例行性當然有鑑定之必要者，例如
    毒品之種類與成分、尿液之毒品反應，或者槍彈有無殺傷力
    等鑑定，基於檢察一體原則，得由該管檢察長對於轄區內之
    案件，以事前概括選任鑑定人或囑託鑑定機關、團體之方式
    ，俾便轄區內之司法警察官、司法警察對於調查中之此類案
    件，得即時送請先前已選任之鑑定人或囑託之鑑定機關、團
    體實施鑑定，以求時效（法務部92年9 月1 日法檢字第0920
    035083號函參照）。此種由檢察機關概括選任鑑定人或概括
    囑託鑑定機關、團體，再轉知司法警察官、司法警察於調查
    犯罪時參考辦理之作為，法無明文禁止，係為因應現行刑事
    訴訟法增訂傳聞法則及其例外規定之實務運作而為。此種由
    司法警察官、司法警察依檢察官所概括選任之鑑定人或囑託
    鑑定機關、團體所為之鑑定結果，與檢察官選任或囑託為鑑
    定者，性質上並無差異，同具有證據能力（最高法院98年度
    臺上字第6122號判決意旨參照）。而憲兵司令部刑事鑑識中
    心係經檢察機關概括選任為尿液檢驗之鑑定機關之一，為本
    院審判實務所知悉，故本案由彰化憲兵隊依檢察機關概括選
    任囑託憲兵司令部刑事鑑識中心就被告尿液所為之檢驗報告
    ，即具有證據能力。
  (三)復按法院或檢察官得囑託醫院、學校或其他相當之機關、團
    體為鑑定，或審查他人之鑑定，並準用第203 條至第206 條
    之1 之規定，而鑑定之經過及其結果，應命鑑定人以言詞或
    書面報告，刑事訴訟法第208 條第1 項前段、第206 條第1
    項分別定有明文。另依同法第198 條、第208 條之規定，不
    論鑑定人或鑑定機關、團體，固均應由法院、審判長、受命
    法官或檢察官視具體個案之需要而為選任、囑託，並依同法
    第206 條之規定，提出言詞或書面報告，始符合同法第159
    條第1 項所定得作為證據之「法律有規定」之情形，否則所
    為之鑑定，仍屬傳聞證據。本案卷附之法務部調查局100 年
    3 月24日調科壹字第10000121950 號鑑定書以及行政院衛生
    署草屯療養院（下稱草屯療養院）100 年5 月17日草療鑑字
    第1000500077號鑑定書，均係彰化地檢署分別囑託而為鑑定
    ，皆屬執行公務所出具之書面鑑定報告，已將鑑定之經過及
    結果詳為紀錄，依據同法第206 條規定，暨審酌前開鑑定報
    告均係由專業機關人員本於其專業知識及儀器所作成，可認
    上開2 份鑑定書具有證據能力。
貳、有罪部分：
一、訊據被告唐錦鳳固坦承有為事實欄一、(一)(2)所示之施用海洛
    因及事實欄一、(二)(2)所示之施用甲基安非他命犯行，並供稱
    其曾於99年11、12月間在其之前位於彰化縣彰化市○○路陸
    橋附近之租屋處，以將海洛因摻入香煙內施用海洛因1 次等
    情，惟矢口否認有何事實欄一、(二)(1)所示之施用甲基安非他
    命犯行，辯稱：伊有在十幾年前施用過甲基安非他命，而在
    100 年2 月14日被採集毛髮送驗前，並未施用過甲基安非他
    命；另外伊就本案施用毒品之時間，與伊前次強制戒治執行
    完畢之日即93年4 月20日已相距5 年以上，依毒品危害防制
    條例第20條、第23條規定，檢察官應聲請法院裁定觀察勒戒
    ，而非提起公訴云云。經查：
  (一)前開事實欄一、(一)(2)施用海洛因及事實欄一、(二)(2)施用甲基
    安非他命犯行，業據被告於本院審理中坦承不諱，且被告於
    100 年4 月9 日經彰化憲兵隊採集其尿液送送驗，檢驗結果
    確呈安非他命、甲基安非他命、可待因及嗎啡陽性反應，此
    有濫用藥物尿液檢驗檢體監管紀錄表及憲兵司令部刑事鑑識
    中心鑑定書各1 份（見100 年度毒偵字第847 號卷第41至43
    頁）在卷可稽；又扣案之白色粉末1 包，經送草屯療養院鑑
    定，確檢出含有海洛因成分（驗餘淨重0.075 公克），有該
    院100 年5 月17日草療鑑字第1000500077號鑑定書1 紙（見
    同上卷第37頁）附卷可佐；足認被告此部分任意性自白與事
    實相符。從而，被告所為事實欄一、(一)(2)所示之施用海洛因
    及事實欄一、(二)(2)所示之施用甲基安非他命犯行，堪可認定
    。
  (二)另被告固坦承於100 年2 月14日經採集毛髮送驗前，曾於99
    年11、12月間，在其之前位於彰化縣彰化市○○路陸橋附近
    之租屋處，以將海洛因摻入香煙內施用海洛因1 次，惟矢口
    否認於該次採集毛髮送驗前有何施用甲基安非他命犯行。然
    查，被告於100 年2 月14日經警持彰化地檢署檢察官核發之
    強制採驗毛髮許可書採集毛髮送驗，經氣相層析質譜法進行
    分析檢驗後，檢驗結果略以：(1)「距髮根0 至1 公分（100
    年2 月至100 年1 月）」檢出甲基安非他命4.71ng/mg 、安
    非他命0.59ng/mg 、6-乙醯嗎啡1.77ng/mg ，(2)「距髮根1
    至2 公分（100 年1 月至99年12月）」檢出甲基安非他命7.
    16ng /mg、安非他命0.75ng/mg 、6-乙醯嗎啡2.13ng/mg ，
    (3)「距髮根2 至3 公分（99年12月至99年11月）」檢出甲基
    安非他命11.33ng/mg、安非他命1.09ng/mg 、6-乙醯嗎啡2.
    45ng/mg 等情，此有彰化縣警察局員林分局委託檢驗毛髮代
    號與真實姓名對照認證單、臺灣彰化地方法院檢察署檢察官
    強制到場（強制採驗尿液及毛髮）許可書，以及法務部調查
    局100 年3 月24日調科壹字第10000121950 號鑑定書、100
    年10月28日調科壹字第10000570620 號函各1 份（見100 年
    度毒偵字第1035號卷第7 至10頁，本院卷第30頁）在卷可稽
    。是被告經採集三段毛髮送驗，結果均呈海洛因代謝物（6-
    乙醯嗎啡）及安非他命、甲基安非他命陽性反應，而本院以
    之與被告前開供述相互勾稽，足認被告確有於100 年2 月14
    日經採集毛髮送驗前3 個月內之某日（不含為警查獲至採集
    毛髮期間），在其之前位於彰化縣彰化市中央陸橋附近之租
    屋處，以將海洛因摻入香煙內燒烤吸食其煙霧之方式，施用
    海洛因1 次，另在不詳處所，以不詳方式，施用甲基安非他
    命1 次乙節，堪可認定。至其辯稱於該段時間內未曾施用甲
    基安非他命云云，顯屬飾卸之詞，不足採信。
  (三)按毒品危害防制條例就施用毒品者，僅限於「初犯」及「5
    年後再犯」二種情形，始應先經觀察、勒戒或強制戒治程序
    。倘被告於5 年內已再犯，經依法追訴處罰，縱其第3 次（
    或第3 次以上）再度施用毒品之時間，在初犯經觀察、勒戒
    或強制戒治執行完畢釋放5 年以後，已不合於「5 年後再犯
    」之規定，且因已於「5 年內再犯」，顯見其再犯率甚高，
    原實施觀察、勒戒或強制戒治，已無法收其實效，即應依毒
    品危害防制條例第10條處罰（最高法院95年度第7 次、97年
    度第5 次刑事庭會議決議意旨足參）。查被告前因施用毒品
    案件，經本院於90年5 月31日以90年度毒聲字第2210號裁定
    送觀察、勒戒後，認無繼續施用毒品傾向，於90年9 月28日
    執行完畢釋放出所，並經彰化地檢署檢察官以90年度毒偵緝
    字第479 、480 號為不起訴處分確定；復於前開觀察勒戒執
    行完畢釋放後5 年內，再因施用毒品案件，經本院於93年3
    月10日以93年度毒聲字第220 號裁定送觀察、勒戒後，認無
    繼續施用毒品傾向，於93年4 月20日執行完畢釋放出所，並
    經彰化地檢署檢察官以93年度毒偵字第175 號為不起訴處分
    確定之事實，復有臺灣彰化地方法院檢察署刑案資料查註紀
    錄表、臺灣高等法院被告前案紀錄表各1 份在卷可證，揆諸
    前揭說明，自與前揭條例第20條第3 項之規定僅得適用於「
    5 年後再犯」之情形不符，是公訴人提起本件公訴，應無不
    合。是被告此部分所辯，亦有誤會，不足為採。
二、綜上所述，被告前開施用毒品犯行，事證明確，應予依法論
    科。
三、按海洛因、甲基安非他命分別為毒品危害防制條例第2 條第
    2 項第1 款、第2 款所規定之第一級、第二級毒品，不得施
    用。是核被告所為，係犯毒品危害防制條例第10條第1 項、
    第2 項之施用第一級、第二級毒品罪；被告為供施用而持有
    毒品之低度行為，應為施用之高度行為所吸收，均不另論罪
    。被告上開4 次施用毒品犯行，犯意各別、行為互殊，應予
    分論併罰。爰審酌被告曾因施用毒品經送觀察、勒戒後，仍
    未知警惕，再犯本案之罪，足見其雖經上開治療程序，仍未
    徹底戒除惡習遠離毒害，顯未能善體國家設置觀察、勒戒機
    構，協助毒品施用者戒除毒害之良法美意，惟念及施用毒品
    本質上係戕害自身健康之行為，尚未嚴重破壞社會秩序或侵
    害他人權益，暨其犯後坦承大部分犯行、態度尚可等一切情
    狀，分別量處如主文所示之刑，並定其應執行刑，以示懲儆
    。公訴人雖就被告前揭犯行具體求刑應執行有期徒刑2 年，
    惟本院認以處如主文所示之刑為適當，公訴人之求刑，核屬
    過重，附此敘明。至扣案之海洛因（驗餘淨重0.075 公克）
    1 包，屬第一級毒品，已如前述，且係被告所有，供其為事
    實欄一、(一)(2)施用海洛因犯行所剩之毒品，業據被告於本院
    審理中供述在卷（見本院卷第37頁背面），又其包裝袋無論
    以何種方式析離，均會有微量毒品殘留包裝袋內（法務部調
    查局93年3 月19日調科壹字第09300113060 號函參照），是
    該包裝袋亦應視為毒品之一部分，均應依毒品危害防制條例
    第18條第1 項前段之規定，於該次犯行項下沒收銷燬之，另
    供鑑驗用罄之毒品既已滅失，自無庸予以宣告沒收銷燬，併
    此說明。
參、無罪部分：
一、公訴意旨另略以：被告唐錦鳳基於施用第一級毒品海洛因及
    第二級毒品甲基安非他命之犯意，於100 年2 月14日經警持
    彰化地檢署檢察官核發之強制採驗尿液及毛髮許可書，對其
    採集毛髮送驗前3 個月內，在其之前位於彰化縣彰化市○○
    路陸橋附近之租屋處，另有2 次將海洛因摻入香煙點燃吸食
    其煙霧之方式，施用海洛因2 次，以及另以不明之方式施用
    甲基安非他命2 次。因認被告就此部分另涉有2 次施用第一
    級毒品犯行及2 次施用第二級毒品犯行云云。
二、按被告未經審判證明有罪確定前，推定其為無罪；犯罪事實
    ，應依證據認定之，無證據不得認定犯罪事實。又不能證明
    被告犯罪者，應諭知無罪之判決，刑事訴訟法第154 條、第
    301 條第1 項分別定有明文。又按認定犯罪事實所憑之證據
    ，雖不以直接證據為限，間接證據亦包括在內，然而無論直
    接證據或間接證據，其為訴訟上之證明，須於通常一般人均
    不致有所懷疑，而得確信其為真實之程度者，始得據為有罪
    之認定，倘其證明尚未達到此一程度，而有合理之懷疑存在
    時，即難遽採為不利被告之認定（最高法院76年臺上字第49
    86號判例要旨參照）。另按刑事訴訟法第161 條已於91年2
    月8 日修正公布，其第1 項規定檢察官就被告犯罪事實，應
    負舉證責任，並指出證明之方法。因此，檢察官對於起訴之
    犯罪事實，應負提出證據及說服之實質舉證責任。倘其所提
    出之證據，不足為被告有罪之積極證明，或其指出證明之方
    法，無從說服法院以形成被告有罪之心證，基於無罪推定之
    原則，自應為被告無罪判決之諭知（最高法院92年臺上字第
    128 號判例要旨參照）。
三、公訴人認被告唐錦鳳於100 年2 月14日經警採驗毛髮送驗前
    3 個月內另有2 次施用第一級毒品犯嫌及2 次施用第二級毒
    品犯嫌，無非係以被告於偵訊中之自白、彰化縣警察局員林
    分局委託檢驗毛髮代號與真實姓名對照認證單、彰化地檢署
    檢察官強制到場（強制採驗尿液及毛髮）許可書，以及法務
    部調查局100 年3 月24日調科壹字第1000012 1950號鑑定書
    各1 份，為其論據。
四、訊據被告堅詞否認有何另涉2 次施用第一級毒品及2 次施用
    第二級毒品犯行，辯稱：伊於偵訊時檢察官詢問伊何時施用
    毒品時，伊表示忘記了，檢察官即叫伊隨便說個日期，因為
    要判喝美沙酮所以隨便說沒有關係等語。經查：
    被告前於偵查中之自白，因不具任意性而無證據能力，業經
    前所認定，自不能作為認定被告犯罪之證據。再據法務部調
    查局100 年10月28日調科壹字第10000570620 號函略以：「
    ......。二、長期施用毒品者之頭髮，可內嵌人體代謝後之
    毒品代謝物，並隨時程滯留於頭髮之不同片段中，故實務上
    以頭髮分段分析，可追溯長期施用毒品者的吸毒歷程。依文
    獻記載，頭髮平均生長速率約為每月0.8 至1.4 公分，不同
    個體於不同時間其頭髮生長速率有差異性，本局頭髮檢驗係
    採平均值1 公分做區段檢驗，方便結果研判。三、如不同次
    施用毒品之間隔時間過短，可能導致不同次內嵌於頭髮上之
    毒品代謝物發生重疊於相同區段之情形。......五、目前尚
    無法僅由頭髮中毒品濃度推估當事人施用毒品之頻率，惟一
    般而言，毛髮檢驗對單次施用毒品者較不易檢出，本案因連
    續三區段均呈毒品代謝物陽性反應，研判被告僅單次施用毒
    品之可能性不高」等語（見本院卷第30頁及其背面）。可知
    毛髮生長速度因人而異，故每段毛髮經檢驗後所呈現之毒品
    反應究係反應何時之施用毒品行為，即非一定，亦有重疊之
    不確定性，是在無其他證據足資證明之情形下，逕將採集三
    段毛髮送驗均呈海洛因代謝物及甲基安非他命陽性反應，而
    遽論被告各有3 次施用海洛因及甲基安非他命犯行，未免過
    於速斷；從而，公訴人所舉上開法務部調查局所出具之被告
    毛髮送驗鑑定書，除可證明前開經認定有罪之部分外，尚無
    法佐證被告有何其餘施用毒品之犯行。
五、綜上所述，公訴人所舉之證據與所指出之證明方法尚未足使
    本院確信被告另涉有2 次施用第一級毒品及2 次施用第二級
    毒品犯行。此外，本院又查無其他積極證據足證被告有何公
    訴人所指前開犯行，揆諸前揭說明，就此部分不能證明被告
    犯罪，應為被告無罪之諭知。
據上論斷，應依刑事訴訟法第299 條第1 項前段、第301 條第1
項，毒品危害防制條例第10條第1 項、第2 項、第18條第1 項前
段，刑法第11條、第51條第5 款，判決如主文。
本案經檢察官賴政安到庭執行職務。
中    華    民    國   100    年    12    月    27    日
                    刑事第二庭  審判長法官    李進清
                                法      官    陳銘壎
                                法      官    林怡君
以上正本證明與原本無異。
如不服本判決應於收受判決後10日內向本院提出上訴書狀，並應
敘述具體理由；其未敘述上訴理由者，應於上訴期間屆滿後20日
內向本院補提理由書（均須按他造當事人之人數附繕本）「切勿
逕送上級法院」。
中    華    民    國   100    年    12    月    27    日
                                書  記  官    顧嘉文
附錄本案論罪科刑法條全文：
毒品危害防制條例第10條
施用第一級毒品者，處 6 月以上 5 年以下有期徒刑。
施用第二級毒品者，處 3 年以下有期徒刑。